臺灣臺中地方法院民事判決　96年度訴字第195號
原　　　告　丁○○
上　一　人
訴訟代理人　癸○○
原　　　告　丙○○
　　　　　　戊○○
原告三人共同
訴訟代理人　劉佳田律師
被　　　告　甲　○
訴訟代理人　辛○○
　　　　　　壬○○
被　　　告　乙○○
　　　　　　己○○
　　　　　　庚○○
上列當事人間確認通行權存在等事件，本院於民國96年7月3日言
詞辯論終結，判決如下：
    主    文
原告之訴及假執行之聲請均駁回。
訴訟費用由原告負擔。
    事實及理由
甲、程序方面：
    本件被告己○○、庚○○未於言詞辯論期日到場，核無民事
    訴訟法第386條各款所列情形，爰依原告之聲請，由其一造
    辯論而為判決。
乙、實體方面：
一、原告部分：
（一）聲明：
    １確認原告就被告甲○所有台中縣沙鹿鎮○○○段97地號如
      附表鑑定圖所示方案三，標示97B，面積73平方公尺土地
      及就被告乙○○、己○○、庚○○所有同段96地號如附表
      鑑定圖所示方案三，標示96D，面積25平方公尺之土地，
      均有通行權存在。
　　２被告應將前項通路上之地上物除去，並應容忍原告舖柏油
　  　路通行，不得設置地上物或為任何妨害原告通行之行為。
　　３第二項聲明准由原告預供擔保宣告假執行。
（二）陳述：
　　１坐落台中縣沙鹿鎮○○○段95號建地面積592平方公尺係
      原告三人所有，地上建有三合院房屋，數十年來均通行被
      告甲○所有同地段97號土地（寬約4公尺）及被告乙○○
      、己○○、庚○○（下稱乙○○等3人）所有同段96號土
      地（寬約2公尺）前往安樂巷，再通往台中縣沙鹿鎮○○
      路，此外無任何通路；詎乙○○等3人修建房屋伸出屋簷
      ；被告甲○且在上開通路上興建圍牆及水錶，阻礙原告通
      行，使消防車、救護車無法出入，一發生火災，危及生命
      ，後果不堪設想。為此，依民法第787條規定訴請確認通
      行權存在及請求被告除去圍牆等地上物。
　　２袋地通行權，非以袋地與公路有聯絡為已足，尚須使其能
  　　為通常之使用。而是否為通常使用所必要，除須斟酌土地
      之位置、地勢及面積外，尚應考量其用途。故袋地為建地
      時，倘准許通行之土地，不敷袋地建築之基本要求，自不
      能謂已使袋地能為通常之使用，此有最高法院87年台上字
      第2247號判決可資參照。本件原告所有土地係建地，數十
      年來已建築房屋使用，今後改建房屋亦然。如不預留6米
      之通行寬度，則原告土地將成廢地，將來房屋倒塌之後，
      無法再重建。為使原告之土地能為通常使用，以符合時代
      之需要，充分發揮袋地之經濟效用，故有請求被告預留6
      米通行道路之必要。又原告主張通行之位置，至安樂巷距
      離最短，使用路地最少。且不需拆除被告乙○○等3人96
      地號及甲○所有97號房屋，只拆除甲○97地號上之新建圍
      牆。而甲○建圍牆時，已預留部分空地，其目的即為預留
      供原告通行，屬損害最少處所，也符合甲○意願。為損害
      最少之處所及方法，符合民法787條第2項規定。
二、被告甲○方面：
（一）聲明：
　　１原告之訴及假執行之聲請均駁回。
　　２如受不利之判決，願供擔保請准宣告免為假執行。
（二）陳述：
　　１原告所有之土地，距離安樂巷不到20公尺，徒步行走不須
      1分鐘。被告甲○建築圍牆時預留之道路寬度可容納自用
      小客車通行，原告可由安樂巷通行至95號土地巷口。原告
      所有之土地並非袋地。又縱為袋地，原告要求被告甲○拆
      除圍牆並提供6米寬之道路供渠通行，已明顯損害被告甲○之所有權有權，且非損害最少之處所。原告之訴無理由
      ，應予駁回。
　　２袋地通行係以土地與公路無適宜之聯絡為要件，若土地與
  　　公路有適宜之聯絡，即無該條適用。又袋地通行權之功能
    　旨在解決與公路無適宜聯絡袋地之通行，不在於解決坐落
      於袋地上建築物通行問題，是以土地所有人於善盡利用其
      所有之土地後，其土地仍與公路無適宜之聯絡，致不能為
      通常使用者，始得通行周圍地以至公路（參照最高法院83
      年度台上字第1606號、85年度台上字第1692號、第3141號
      判決意旨）。執此，土地是否為袋地應純粹審酌「土地」
      與「公路」間有無適當之聯絡關係以為斷。又審究土地之
      用途時，亦僅能專自土地本身之性質衡量，不應將坐落土
      地內現有建物之通行問題函括在內，換言之，依土地本身
      之性質已可認為與公路有適當聯絡時，雖因坐落於土地內
      之建物隔間、方位等建築設計因素導致該建物通行困難而
      不能為通常使用者，仍非袋地，要無袋地通行權之可言。
三、被告乙○○方面：
（一）聲明：
　　１原告之訴及假執行之聲請均駁回。
　　２如受不利之判決，願供擔保請准宣告免為假執行。
（二）陳述：原告可通行預留巷道，其請求顯無理由。
四、被告己○○、庚○○：未於言詞辯論期日到場，亦未提出書
    狀任何聲明或陳述。
五、原告與甲○不爭之事實，本院採為判決之基礎：
（一）坐落台中縣沙鹿鎮○○○段95地號土地為原告3人共有，
      坐落同段96地號土地為被告乙○○等3人共有，同段97地
      號土地為被告甲○所有。
（二）原告前均經被告乙○○等3人所有之96地號土地及甲○所
      有之97地號土地前往安樂巷。
（三）從安樂巷進入原告住宅巷口最寬約2米6，最窄寬約2米2，
      巷口之左側為被告甲○所有住宅，右側為被告己○○所有
      住宅，甲○之住宅與巷子有水泥牆相隔。
（四）原告與甲○協議：原告所有坐落台中縣沙鹿鎮○○○段95
      地號土地，是否可經由同段94地號、91地號通往安樂巷的
      部分不列入本件爭點。
六、得心證之理由：本院斟酌全辯論意旨及調查證據之結果，得
    心證如下：
（一）查坐落台中縣沙鹿鎮○○○段95地號土地，地目建、面積
      592平方公尺為原告所有，同段97地號土地為被告甲○所
      有；同段96地號土地為被告乙○○、己○○、庚○○3人
      共有，3筆土地毗鄰等事實，為兩造所不爭，並有原告提
      出之土地登記謄本及地籍圖謄本在卷可憑，自堪信為真實
      。
（二）按「土地因與公路無適宜之聯絡，致不能為通常使用者，
      土地所有人得通行周圍地以至公路」，民法第787條第1項
      定有明文。該條所定鄰地通行權，須以土地與公路無適宜
      之聯絡為其要件，而是否與公路無適宜之聯絡致不能為通
      常之使用，應依其現在使用之方法判斷之（最高法院85年
      度台上字第2057號判決意旨參照）。準此以解，倘依其現
      在使用之方法判斷之，土地與公路已有適宜之聯絡，而能
      為通常之使用者，該土地即非袋地，自無主張袋地通行權
      之餘地。經查，本件原告所有95地號土地上建有水泥造三
      合院平房，原告前均通行被告甲○所有同地段97號土地及
      被告乙○○、己○○、庚○○所有同段96號土地前往安樂
      巷，再通往台中縣沙鹿鎮○○路。被告乙○○等人將房屋
      之屋簷與97地號間之排水溝加蓋後，甲○所有之97地號土
      地上亦興建圍牆。從安樂巷進入原告住宅巷口長為14.6公
      尺，最寬約2米6，最窄寬約2米2等情，為兩造所不爭，並
      經本院勘驗屬實，製有勘驗筆錄，且有被告甲○提出之照
      片4幀在卷可稽。原告固主張被告乙○○等3人修建房屋伸
      出屋簷；被告甲○且在上開通路上興建圍牆及水錶，阻礙
      原告通行，使消防車、救護車無法出入，一發生火災，危
      及生命，後果不堪設想等語。但原告所有房屋欲進入97地
      號土地之巷道僅約2.4公尺，而被告預留之巷道最寬處為
      2.6 公尺，最窄處亦有2.2公尺，較諸原告住處前之巷道
      2.4公尺，並無多大差距，此為兩造所不爭，且有上開勘
      驗筆錄在卷可稽。而一般自用小客車之輪距大約2公尺，
      被告預留之巷道可供一般自用小客車通行。即或由97號土
      地轉入95地號土地時較為不便，但並無礙自用小客車之通
      行，堪予認定。又縱或自用小客車或救護車無法直接駛入
      原告所有上開建物，但原告所有上開房屋距安樂巷既僅
      14.6公尺，且自用小客車可通行至95地號旁之巷口，原告
      自可將車輛停放於安樂巷，再步行14.6公尺到達95地號土
      地，或將停在97地號與96地號間之預留巷道，尚難認有何
      通行困難致不能為通常使用之情形。足認依原告所有95地
      號土地現在使用之方法判斷之，既可利用被告預留之巷道
      通往安樂巷，並無通行困難之情形，其與公路已有適宜之
      聯絡，而能為通常居住之使用，堪予認定，其非袋地甚明
      。依前揭說明，要無主張袋地通行權之餘地。
（三）原告復主張伊所有土地係建地，數十年來已建築房屋使用
      ，今後改建房屋亦然。如不預留6米之通行寬度，則原告
      土地將成廢地，將來房屋倒塌之後，無法再重建。為使原
      告之土地能為通常使用，以符合時代之需要，充分發揮袋
      地之經濟效用，故有請求被告預留6米通行道路之必要等
      語。但查，民法第787條所定之通行權係為促進袋地之利
      用而令周圍地所有人負容忍通行之義務，為對周圍地所有
      權所加之限制，故其通行之範圍應以使土地（袋地）得為
      「通常使用」為已足，不得因通行權人個人特殊用途、或
      道路是否整齊美觀之市容考量，而損及周圍地所有人之利
      益（最高法院92年度台上字第1399號判決意旨參照）。又
      按鄰地通行權為鄰地所有權之擴張，其目的在解決與公路
      無適宜聯絡之土地之通行問題，自應限於必要之程度，且
      應選擇對鄰地損害最少之處所為之，其目的不在解決鄰地
      之建築問題，自不能僅以建築法或建築技術上之規定為立
      論之基礎。故鄰地如已有通路且能通行汽車，要不能以該
      通路與建築法或建築技術之規定不合，而要求通行其鄰地
      （最高法院83年度台上字第1606號判決意旨參照）。原告
      所有土地既非袋地，即主張袋地通行權，既無理由，則其
      主張預留6米道路俾利房屋之建築，亦屬無據。
（四）綜上所述，原告所有95地號土地既非袋地。則原告本於袋
      地通行權之法律關係，訴請確認原告就被告甲○所有台中
      縣沙鹿鎮○○○段97地號如附表鑑定圖所示方案三，標示
      97B，面積73平方公尺土地及就被告乙○○、己○○、庚○○所有同段96地號如附表鑑定圖所示方案三，標示96D
      ，面積25平方公尺之土地，均有通行權存在。被告應將前
      項通路上之地上物除去，並應容忍原告舖柏油路通行，不
      得設置地上物或為任何妨害原告通行之行為，洵非正當，
      應予駁回。
七、假執行之宣告：原告之訴既經駁回，其假執行之聲請已失所
    附麗，應併予駁回。
八、結論：原告之訴為無理由，依民事訴訟法第385條第1項前段
    、第78條，判決如主文。
中　　華　　民　　國　　96　　年　　6　　月　　 17　　日
                  民事第二庭    法  官  陳春長
正本係照原本作成。
如對本判決上訴，須於判決送達後20日內向本院提出上訴狀。
中　　華　　民　　國　　96　　年　　6　　月　　 17　　日
                                書記官
